【裁判字號】    98,消債更,41
【裁判日期】    980930
【裁判案由】    更生
【裁判全文】
臺灣桃園地方法院民事裁定            98年度消債更字第41號
聲  請  人
即  債務人  甲○○
上列當事人因消費者債務清理事件聲請更生及保全處分，本院裁
定如下：
    主  文
更生及保全處分之聲請均駁回。
聲請費用由聲請人負擔。
    理  由
一、按債務人不能清償債務或有不能清償之虞者，得依本條例所
    定更生或清算程序，清理其債務，消費者債務清理條例第3
    條定有明文，故債務人聲請更生或清算，須符合不能清償債
    務或有不能清償之虞之要件。次按聲請更生或清算不合程式
    或不備其他要件者，法院應以裁定駁回之，但其情形可以補
    正者，法院應定期間先命補正，復為同條例第8 條所明定。
    再者，消費者債務清理條例更生之規範目的，係在維持債務
    人基本生活之情況下，於債務人之能力範圍內盡力清償債務
    ，乃在幫助陷於經濟上困境之債務人，得藉由更生或清算程
    序，走出經濟困境，避免走向絕路，實現憲法所保障之生命
    權，非謂債務人得任意利用債務清理程序減輕債務。按債務
    人與金融機構協商成立者，不得聲請更生或清算，但因不可
    歸責於己之事由，致履行顯有重大困難者，不在此限；本條
    例施行前，債務人依金融主管機關協調成立之中華民國銀行
    公會會員，辦理消費金融案件無擔保債務協商機制與金融機
    構成立之協商，準用前項之規定，消費者債務清理條例第15
    1 條第5 、6 項分別定有明文。是債務清償方案成立後，固
    由債務人按其條件履行，惟需於其後發生情事變更，在清償
    期間收入或收益不如預期，致該方案履行困難甚或履行不能
    ，因不可歸責於己，始能聲請更生或清算。此項規定旨在避
    免債務人任意毀諾已成立之協商，濫用更生或清算之裁判上
    債務清理程序，蓋以債務清償方案係經當事人行使程序選擇
    權所為之債務清理契約，債務人應受該成立之協議所拘束。
    債務人既已與金融機構協商成立，如認該協商方案履行有其
    他不適當情形，自仍應再循協商途徑謀求解決。
二、本件聲請意旨略以：聲請人每月薪資約新台幣（下同）36,0
    00元，前曾與最大債權金融機構中國信託商業銀行達成還款
    協議，自民國95年7 月起，分60期、利率9.88％、每月繳納
    32,327元還款。聲請人配偶、獨子及母親三人均係身心障礙
    人士，持有身心障礙手冊，致聲請人日常所需花費難以減少
    ，生活壓力很大。聲請人任職貨運司機，為得以按時繳款，
    唯有超時加班、節衣縮食並省吃儉用，未曾毀諾。詎96年2
    月19日聲請人載配偶回娘家，於回程時不慎撞及第三人許元
    德所騎機車，雙方事後和解聲請人需賠償許元德18,600元。
    聲請人因負擔前開賠償支出致無力繳納協商款項32,327元而
    毀諾，尚非本意。聲請人債務清償有重大困難，且無擔保或
    無優先權之債務總額未逾12,000,000元，復未經法院裁定開
    始清算程序或宣告破產，爰依法聲請更生等語。
三、按關於債務人及其受扶養親屬之必要生活費用部份，消費者
    債務清理條例雖期望使不幸陷入經濟困境之人得以清理債務
    ，重建生活，然並無意使每一債務人及其受扶養親屬，均仍
    維持其原有生活程度或超出其自身經濟能力之高消費生活，
    而係在保障債務人最低生活水準之前提下，使債務人盡力清
    償以得更生之機會，且債務人於負擔債務時，亦應能預見其
    為償還債務，於履行期間必須經歷較不寬裕的經濟生活，是
    債務人自應調整其心態及生活需求，債務人及其受扶養親屬
    生活費用之支出，自不應由債務人任意主張。又最低生活水
    準因地因人而異，固無一定之標準，然行政院主計處公告之
    97年度臺灣省平均每人每月之最低生活費9,829 元，雖非得
    一體適用，然究非不能作為認定債務人每月必要生活支出之
    標準，債務人應力求樽節開銷用以償債，始符誠信，一併敘
    明。
四、本件聲請人稱其因不可歸責於己之事由，導致其於95年7 月
    24日與債權銀行成立之債務協商在履行8 期後毀諾，經本院
    分析聲請人之毀諾事由（詳如附表三），固堪可信。然經本
    院依上開原則所為聲請人償債能力分析結果，聲請人97年度
    每月償債能力為32,440元（詳如附表二所載），較聲請人96
    年度之償債能力31,265元更為增加，並高於聲請人前與債權
    銀行成立每月負擔之協商條件（每月還款32,327元），應非
    無力清償，且尚可利用個別一致性還款方案與債權金融機構
    重行協商清理債務。準此，本件聲請人既無不能清償債務或
    有不能清償之虞，自難認與聲請更生之要件相符，依首揭條
    文之意旨，自應駁回其更生之聲請，爰裁定如主文。
中    華    民    國    98    年    9     月    30    日
              民事第一庭    法      官  林哲賢
以上正本係依照原本作成
如不服本裁定，應於裁定送達後10日內，以書狀向本院提出抗告
，並繳納抗告費新臺幣1,000元
中    華    民    國    98    年    9     月    30    日
                            書  記  官  陳佳彬
附表一：財產、負債表
┌────────┬────────┬───────┬─────────┐
│資產            │證據            │負債          │證據              │
├────────┼────────┼───────┼─────────┤
│土地：無        │97年度稅務電子閘│合計1,442,981 │聲請人陳報之債權人│
│                │門財產所得調件明│元（含臺灣銀行│清冊（本院卷第12頁│
│房屋：無        │細表（本院卷第14│201,000 元、萬│）、財團法人金融聯│
│                │5 頁）          │泰銀行139,000 │合徵信中心當事人綜│
│車輛：福特汽車（│                │元、台新銀行37│合信用報告─債務清│
│牌照號碼：3L8-07│                │2,602 元、中國│理條例前置協商專用│
│65）、排氣量1988│                │信託銀行448,00│債權人清冊（本院卷│
│C.C.、1997年出廠│                │0 元、渣打銀行│第46 頁）         │
│。              │                │130,805 元、聯│                  │
│                │                │邦銀行111,987 │                  │
│                │                │元、玉山銀行16│                  │
│                │                │,000 元 、台灣│                  │
│                │                │區中小企業銀行│                  │
│                │                │23,587元）    │                  │
│                │                │              │                  │
├────────┴────────┴───────┴─────────┤
│現有資產價值，不足清償負債1,442,981元。                               │
└───────────────────────────────────┘
附表二：償債能力分析表
┌─────┬──────────┬──────┬──────────┬───┐
│聲請人自陳│本院判斷            │聲請人自陳每│本院判斷            │備註  │
│每月收入  │                    │月支出      │                    │      │
├─────┼──────────┼──────┼──────────┼───┤
│聲請人陳報│依聲請人陳報之96年度│聲請人陳報其│以前述97年每人每月平│      │
│伊96年每月│綜合所得稅各類所得資│每月生活必要│均最低生活支出之金額│      │
│平均薪資為│料清單（本院卷第47頁│支出共17,000│為9,829 元為標準，核│      │
│48,265 元 │），伊96年度每月平均│元（納入分擔│聲請人陳報之生活必要│      │
│、97年每月│薪資為48,265元，與  │長子扶養費）│支出明細，聲請人所陳│      │
│平均薪資為│聲請人陳報狀所陳相符│，明細如下。│每月生活必要支出除自│      │
│31,711元（│，堪屬信實。惟聲請人│1.水費支出：│身所需之最低生活必要│      │
│本院卷第10│雖於陳報狀陳報伊97年│  每月100 元│支出9,829 元外，尚須│      │
│頁），復於│每月平均薪資為31,711│  。        │負擔長子扶養費合計7,│      │
│本院自陳職│元，復於本院訊問期日│2.電費支出：│171 元，包含每月長子│      │
│業為貨運司│陳稱每月薪資僅約35,0│  每月300 元│膳食費及醫療費支出約│      │
│機，每月薪│00元，然經本院依職權│  。        │2,171 元（17,000-9,8│      │
│資不一定，│調閱聲請人97年度稅務│3.電話費支出│29- 5,000） 、褓姆費│      │
│約有35,000│電子閘門財產所得調件│  ：每月300 │支出5,000 元。此一與│      │
│元。（本院│明細表，顯示聲請人97│  元。      │配偶共同分擔長子扶養│      │
│98 年3月25│年度受薪資給付總額為│4.交通費支出│費之金額雖略高於以行│      │
│日訊問期日│593,276 元，則聲請人│  ：每月600 │政院主計處公告國人97│      │
│）        │所陳97年度平均每月所│  元。      │年度每月最低生活支出│      │
│          │得薪資金額似有過低，│5.醫療費支出│標準之計算結果（9,82│      │
│          │應認定以49,440元（59│  （分攤長子│9 ÷2 ＝4,915 ，小數│      │
│          │3,276 ÷12，小數點後│  醫療費）：│點以下四捨五入），惟│      │
│          │四捨五入）為宜。    │  每月200 元│衡聲請人之長子及同住│      │
│          │                    │  。        │之母均領有身心障礙手│      │
│          │                    │6.膳食費支出│冊（本院卷第19 頁） │      │
│          │                    │  （分擔長子│，而聲請人及配偶二人│      │
│          │                    │  膳食費）：│均有正職工作（參照本│      │
│          │                    │每月7,500 元│院卷第145 頁），無法│      │
│          │                    │。          │全職居家照顧長子，是│      │
│          │                    │7.租金支出：│聲請人除分擔長子膳食│      │
│          │                    │  每月2,000 │、醫療費2,171 元外，│      │
│          │                    │  元。      │另支出褓姆費5,000 元│      │
│          │                    │8.日用雜貨支│，仍可認合理必要，從│      │
│          │                    │  出：每月1,│而，聲請人陳報每月納│      │
│          │                    │  000元。   │入長子扶養費之生活必│      │
│          │                    │9.褓姆支出：│要支出17,000 元 ，尚│      │
│          │                    │  每月5,000 │屬信實。            │      │
│          │                    │  元。      │                    │      │
│          │                    │            │                    │      │
│          │                    │            │                    │      │
├─────┴──────────┼──────┼──────────┴───┤
│96年度每月平均收入約為48,265元。│            │每月合理支出：17,000元。    │
│97年度每月平均收入約為49,440元。│            │                            │
├────────────────┴──────┴──────────────┤
│96年度每月可供償債金額＝48,265元－17,000元＝31,265元。                      │
│97年度每月可供償債金額＝49,440元－17,000元＝32,440元。                      │
└──────────────────────────────────────┘
附表三：協商、毀諾分析表
┌────────┬─────────────┬─────────────┐
│項目            │ 內容                     │證據                      │
├────────┼─────────────┼─────────────┤
│協商銀行        │ 中國信託商業銀行         │協商成立協議書（本院卷第17│
│                │                          │頁以下）                  │
├────────┼─────────────┼─────────────┤
│協商日期        │95 年7 月24日             │同上                      │
├────────┼─────────────┼─────────────┤
│協商條件        │95年7 月起，60期，9.88% 利│同上                      │
│                │率，每月32,327元。        │                          │
├────────┼─────────────┼─────────────┤
│毀諾日期        │最大債權銀行中國信託商銀96│萬泰商業銀行98年3 月9 日民│
│                │年5 月25日報送毀諾註記。  │事更生陳報狀（本院卷第86頁│
│                │                          │以下）                    │
├────────┼─────────────┼─────────────┤
│已付期數        │8期                       │                          │
├────────┼─────────────┼─────────────┤
│毀諾原因        │96年2 月19日聲請人載配偶回│聲請狀（本院卷第7 頁）、本│
│                │娘家，於回程時不慎撞及第三│審98年3 月25日言詞辯論筆錄│
│                │人許元德所騎機車，雙方事後│（本院卷第120 頁）、車禍事│
│                │和解聲請人需賠償許元德18,6│故和解書及車禍事故賠償付清│
│                │00元。聲請人因負擔前開賠償│證明（本院卷第20頁以下）  │
│                │支出致無力繳納協商款項32,3│                          │
│                │27元而毀諾，尚非本意。    │                          │
├────────┼─────────────┴─────────────┤
│本院判斷        │聲請人陳稱因給付車禍事故賠償金額18,600元致該月無力繳納│
│                │協商款項因而毀諾等語，有其提出車禍事故和解書及車禍事故│
│                │賠償付清證明（本院卷第20頁以下）在卷可稽，經核該車禍事│
│                │故賠償付清證明所證聲請人繳付車禍事故賠償金額之日期為96│
│                │年5 月10日，與前述萬泰商業銀行陳報狀所陳聲請人毀諾之日│
│                │期（96年5 月25日）為同年月，且聲請人96年度之償債能力31│
│                │,265 元 原即僅與每月協商還款金額32,327元約略相當，聲請│
│                │人所陳當月因另負擔車禍事故賠償金18,600元而生不可歸責於│
│                │己之毀諾情事，尚堪可信。                              │
└────────┴───────────────────────────┘


司法院資訊處製作；財團法人民間司法改革基金會備份。
